臺灣高雄地方法院刑事判決　　92年度訴字第38號
公　訴　人　臺灣高雄地方法院檢察署檢察官
被　　　告　丑○○
　　　　　　　　　　　三樓
被　　　告　巳○○
被　　　告　辛○○
　　　　　　　　　　　七樓
被　　　告　己○○
右　一　人
選任辯護人　蘇俊誠律師
被　　　告　丁○○
被　　　告　祐立營造有限公司
代　表　人　乙○○
被　　　告　南洪企業有限公司
代　表　人　己○○
被　　　告　丞鴻工程股份有限公司
代　表　人　丙○○
被　　　告　灝明工程有限公司
代　表　人　巳○○
上列被告因貪污等案件，經檢察官提起公訴（91年度偵字第7878
號），本院判決如下：
    主  文
丁○○、己○○、辛○○共同意圖影響決標價格及獲取不當利益
，而以協議之合意，使廠商不為價格之競爭。丁○○、己○○各
處有期徒刑拾月。辛○○處有期徒刑捌月。
丞鴻工程股份有限公司、南洪企業有限公司、祐立營造有限公司
之代表人、負責人因執行業務犯政府採購法第８７條第４項之罪
，各科罰金新台幣拾萬元。
丑○○、巳○○、灝明工程有限公司均無罪。
    事  實
一、丁○○係祐立營造有限公司之實際負責人〔公司代表人為乙○○〕、辛○○係丞鴻工程股份有限公司之代表人〔現已變
    更代表人為丙○○〕、己○○係南洪企業有限公司之代表人
    ，均明知大寮鄉公所於民國８９年７月１０日所公告公開招
    標預算金額為新台幣（下同）00000000元之「大寮
    鄉公有市場水電工程第二期」工程，訂於同年８月３日上午
    １０時３０分在大寮鄉公所進行公開投開標，工程採底價以
    內最低標方式決標，其等三人均向大寮鄉公所領取該工程之
    圖說標單，竟共同基於意圖影響決標價格及獲取不當利益，
    而協議不為價格競爭之犯意聯絡，對癸○○○、未○○、庚○○、午○○、子○○、戊○○〔均另行審結〕等人於同年
    ８月１日下午七時許，在高雄縣鳳山市「建利餐廳」所共同
    策劃進行之圍標會議內，經由各廠商在紙上填載支出搓圓仔
    湯錢之公寫程序時，宏榮水電工程有限公司〔以下簡稱宏榮
    公司〕所提出之７８０萬元最高，即決定由宏榮公司實際負
    責人卯○○（檢察官另案偵辦中）擔任爐主，並約定由宏榮
    公司提出約計得標金額的百分之十之上開搓圓仔湯錢，作為
    分配給內場（大寮鄉公所內部人事之工程回扣）及外場（支
    付給領標廠商、收取標單及圍標集團成員之酬勞）費用之方
    式等協議內容為合意，辛○○於８９年８月１日下午７時許
    在高雄縣鳳山市「建利餐廳」受邀參加圍標會議，即當場將
    其丞鴻工程股份有限公司領取之標封交予由未○○、午○○
    等主持圍標會議之人，而當場同意以協議方式合意不為投標
    ，嗣該工程於同年８月３日１０時３０分在大寮鄉公所開標
    結果，依圍標會議協議結果順利由宏榮水電工程有限公司以
    00000000元標金得標取得該工程承作權。己○○於
    同年８月１日１７時１５分０２秒、同日１７時１６分１６
    秒由持有0000000000號行動電話接獲午○○以0000000000號
    行動電話告知前往在鳳山市「建利餐廳」參加該工程圍標會
    議，而得知該工程由午○○等人以「搓圓仔湯」方式協議得
    標及陪標廠商暨圓仔湯錢分配比例，而於該圍標會議結束後
    ，將其領取之標單，在南洪企業有限公司內交由午○○、未
    ○○等指派前來之不詳姓名之人，而同意以協議方式合意不
    為投標，嗣該工程開標結果已依圍標會議協議順利由宏榮水
    電工程有限公司得標取得該工程承作權後；己○○於同年八
    月某日，在高雄縣鳳山市○○路、五甲路口前之台糖加油站
    前，收受由午○○、未○○等人指派之不詳姓名男子交付２
    萬元之圓仔湯錢之不法利益。丁○○係祐立公司之實際負責
    人，與甲○○係二十幾年之同居人關係。於８９年７月間某
    日丁○○指示甲○○〔另行審結〕到大寮鄉公所購買上開工
    程圖說標單。甲○○因在大寮鄉公所門口為午○○、未○○
    指派之不詳姓名男子告知該工程預經由協議方式決定工程承
    作權，不要再投標，要求甲○○留下連絡電話及姓名供日後
    聯絡。旋甲○○告知丁○○上情後，二人竟共同為圖不當利
    益，同意以協議方式合意不為投標。嗣丁○○得知圓仔湯錢
    已分配給各合意不為投標之廠商，而其尚未取得午○○、未
    ○○等人分配之圓仔湯錢，於同年８月７日即利用電話與午
    ○○、子○○聯絡，要求支付圓仔湯錢，子○○隨之將面額
    ３萬元發票日８９年８月８日之郵政匯票以「呂愛緘」之名
    寄出。因匯票內甲○○之名誤寫而無法兌現，嗣再由甲○○
    於８月間某日到高雄縣大寮鄉公所大門前處與午○○指派之
    不詳姓名男子換取匯票後兌現，而共同取得３萬元之不法利
    益。
二、案經法務部調查局高雄縣調查站移送臺灣高雄地方法院檢察
    署檢察官偵查起訴。
    理  由
甲、有罪部分：
壹、程序方面：
   (一)按被告以外之人（包括證人、鑑定人、告訴人、被害人及
     共同被告等）於審判外之陳述雖不符刑事訴訟法第159 條
     之1 至之4 等四條之規定，而經當事人於審判程序同意作
     為證據，法院審酌該言詞陳述或書面陳述作成時之情況，
     認為適當者，亦得為證據；當事人、代理人或辯護人於法
     院調查證據時，知有刑事訴訟法第159 條第1 項不得為證
     據之情形，而未於言詞辯論終結前聲明異議者，視為有前
     項之同意，同法第159 條之5 定有明文。本件共同被告壬○○、癸○○○、子○○、戊○○、未○○、甲○○等固
     均曾於法務部調查局高雄縣調查站〔以下簡稱高雄縣調查
     站〕中為陳述，其性質雖屬傳聞證據，惟其等所為之上開
     調查筆錄內容，業經當事人於審判程序同意作為證據（法
     院審理時予以提示並告以要旨，且各經檢察官、辯護人及
     被告等人表示意見。當事人或辯護人已知上述筆錄乃傳聞
     證據，且均未於言詞辯論終結前對該等筆錄內容異議），
     依上開規定，是其等於調查中之陳述應具有證據能力（已
     擬制同意其有證據能力，本院審酌上開筆錄作成時，較無
     人情施壓或干擾，亦無不當取供之情形，認為以之作為本
     案之證據亦屬適當，是其等於調查中之言詞陳述自具有證
     據能力）。
   (二)本件於９２年１月３日繫屬本院，即９２年１月１４日修
     正通過之刑事訴訟法施行前繫屬法院，則依刑事訴訟法第
     ７條之３但書規定，其前依法定程序進行之訴訟程序其效
     力不受影響，故依法取得之證據自有證據能力，本院自得
     引據。
貳、實体認定事實依據及理由：
  一、訊據被告辛○○〔兼丞鴻工程股份有限公司代表人〕、己○○〔兼南洪企業有限公司代表人〕被告丁○○〔兼祐立
      營造有限公司實際負責人〕及祐立營造有限公司代表人乙○○均矢口否認有何違反政府採購法之犯行，被告辛○○
      辯稱：伊是被通知到場時才被告知會議目的，因為害怕才
      把標單給他們，並沒有拿錢云云；被告己○○辯稱：伊並
      未前往參加該圍標會議，標單是後來被人收走的，我拿到
      的錢是圖說工本費云云；被告丁○○辯稱：甲○○領標回
      來我就知道我們不符合投標資格，無法配合圍標，開標前
      我們完全沒有參與，事後是子○○通知要給３萬元，因為
      我和甲○○是同居關係，知道他們要給他３萬元我很高興
      ，是事後他們沒有給錢，我才會打電話去並錄音。我是事
      後知道要給甲○○３萬元，幫助她取得這３萬元而已，並
      未涉及違反政府採購法云云；被告祐立營造有限公司代表
      人乙○○辯稱；甲○○領取該工程標單及拿錢之事伊均不
      知情云云；經查：
（一）大寮鄉公所訂於８９年８月３日上午１０時３０分在公所
      １樓簡報室辦理「大寮鄉公有市場水電工程第二期」工程
      開標作業，並於同年７月１０日公告在行政院公共工程採
      購公報，圖說標單請領期限自８９年７月１２日至同年８
      月３日止，有大寮鄉公所８９大建字第１２９７８號函及
      中文公開招標公告資料各一紙附卷可稽。
（二）８９年８月１日１９時許在鳳山市「建利餐廳」由午○○
      、未○○等人主導進行圍標會議各節，業經，
     共同被告未○○迭次於高雄縣調查站、偵查中及本院審
       理時供述：「８９年７月底，我知道大寮鄉公所發包前
       述工程，我便主動找癸○○○，想透過他介紹庚○○及
       大寮鄉公所總務壬○○認識，癸○○○表示要認識壬○○就必須某日晚間（詳細時間我記不清楚）由庚○○以
       電話通知壬○○到庚○○位於大寮鄉溪寮村住宅，我也
       邀集午○○、癸○○○、子○○到場，壬○○建議找卯
       ○○當【爐主】時，並立即聯繫卯○○、寅○○父子前
       來討論，當場議定若圍標順利後，卯○○應支付760 萬
       元圓仔湯錢，於是８９年８月１日晚間在鳳山市建利餐
       廳召開圓仔湯會議、８月３日開標結果順利由宏榮水電
       工程公司得標」《見91年５月日法務部調查局高雄縣
       調查站調查筆錄，以下簡稱以【調卷第頁背面】》
       ；「在建利餐廳進行圓仔湯會議的當場我與午○○有探
       詢與會廠商否願意同意陪標，代價除收購標單（３至６
       萬元）外，另加１０萬元做為陪標代價，所有的費用在
       開標順利結束後支付。」等語《見91年４月日調查筆
       錄【調卷第頁】》；「庚○○宅議定的是７６０萬
       元沒錯，是因為卯○○參加八月一日的圓仔湯會議時，
       因已事先內定好由宏榮水電工程公司取得工程得標權，
       所以卯○○便在『公寫』時填寫圓仔湯錢金額是７８０
       萬元，事後宏榮水電工程公司順利得標後，卯○○便前
       後支付７８０萬元的圓仔湯錢。」《見91年５月日調
       查筆錄【調卷第頁】》；「伊有拿到４３０萬元的
       『外場圓仔湯錢』。」《見91年６月日調查筆錄【調
       卷第頁背面】》；「分配給廠商的錢，是收到外場
       的錢後才分配的。圍標會議當時並未言明各廠商應得的
       金額。一開始寅○○交付之數額較多，最先分配的廠商
       金額較多，一家最多分得８萬元。後來要求分配的廠商
       愈來愈多，所以也有分到３萬元，只有一家廠商分到２
       萬元。」《見本院92年２月日審判筆錄、以下簡稱【
       審卷第２７６頁】》及於本院審理調查證據程序中供
       承參與上開犯行等語稽詳《見本院９４年３月７日審判
       筆錄、卷十》。
    共同被告壬○○迭次於高雄縣調查站及偵查中供陳：伊有
      參與「大寮鄉公有市場水電工程第二期」圍標作業，庚○○在８９年７月底某日晚間（詳細時間我記不清楚）要我
      前往他位於大寮鄉溪寮村的住所討論，還有未○○、癸○○○及午○○，欲以圍標方式辦理此工程招標案，我主張
      找「宏榮水電工程有限公司」的負責人卯○○繼續承作第
      二期水電工程當「爐主」，寅○○趕到庚○○家中共同商
      討細節，‧‧‧午○○估算約以七千八百萬元得標，所以
      雙方議定由卯○○順利得標後支付此工程款百分之十（即
      ７８０萬元）做為圓仔湯錢，其中二成支付廠商標單的圓
      仔湯錢。圍標作業隨即由午○○、未○○、庚○○、癸○○○等人邀集領標廠商在８９年８月１日晚間於鳳山市「
      建利餐廳」召開圓仔湯會議，我在８９年８月３日上午１
      ０時便依卯○○準備好的標單及陪標的其他三支標單正式
      開標，結果順利由宏榮水電工程公司以７６８０多萬元得
      標。因原先協議好圓仔湯錢分配比例，‧‧‧寅○○在８
      ９年８月中旬便陸續支付「外場」的４３０萬元，《見91
      年５月９日調查筆錄【調卷第頁背面】》「大寮鄉公
      有市場二期水電工程，當時是宏榮水電公司卯○○是負責
      人，由未○○負責圍標，午○○、癸○○○、庚○○等人
      負責圍標工程，當時庚○○找我時他們已掌控部分圍標廠
      商的名單，他們是要我配合透露領標廠商名單，而我也是
      東拼西湊把我探聽到的領標廠商的名單給他們，後來宏榮
      有圍標成功，當時他們處理回扣的情形，我所知道的是外
      場部分是４３０萬元」等語甚詳，《見91年５月６日偵查
      訊問筆錄、以下簡稱【偵卷第１８６頁】》。及於本院
      準備程序中供承參與上開犯行之認罪表示等語《見本院９
      ４年１月１７日準備程序筆錄、卷六》。
    共同被告癸○○○於偵查中供陳：８９年８月１日午○○
      跟未○○在鳳山市建利餐廳召開此項工程之圍標會議，他
      們叫我以廠商的身分參加，說當天已把所有領標的廠商都
      聯絡好，要在那裡搓圓仔湯，所以我是以廠商的名義參加
      的，當天印象中好像開了３桌。伊在未○○及午○○的拜
      託之下，我有協助他們圍標大寮鄉公有市場水電工程第二
      期等語屬實。《見91年６月、日偵查訊問筆錄【偵
      卷第頁背面】【偵卷第頁背面】》；及於本院審理
      調查證據程序中供承參與上開犯行等語。《見本院９４年
      ３月１４日審判筆錄、卷十》。
    共同被告午○○於本院訊問時供述：８９年８月１日於建
      利餐廳進行圍標會議主要是我發言。會議中先請參與之廠
      商先填載搓圓仔湯的錢，最後決定由宏榮公司提出７８０
      萬元，作為內、外場取得本件工程的承作權等語甚明。《
      見92年２月日審判筆錄【審卷第２４９頁】》；及於
      本院審理調查證據程序中供承參與上開犯行等語。《見本
      院９４年３月１４日審判筆錄、卷十》。
    共同被告子○○於高雄縣調查站中陳稱：我協助未○○進
      行各公務機關發包之工程圍標作業，包括：領標、把守發
      包工程之公務單位、攔截領標廠商、通知廠商並協助未○○召開圓仔湯會議、收取廠商標單、把守開標現場、分送
      圓仔湯錢等語。《見91年６月４日調查筆錄【調卷第２
      ０１頁】》；及於本院審理調查證據程序中供承參與上開
      犯行等語。《見本院９４年３月７日審判筆錄、卷十》。
    共同被告戊○○於本院審理中結證稱：領標廠商領標後手
      上會有工程標封，我看到後就會去抄車牌，抄好後交給未
      ○○，我都是上午８點去，下午５點公所下班後我也跟著
      下班，領標階段我只是抄車牌而已，開圓仔湯會後怕有遺
      漏了，投標時間我就改到郵局前面去攔截投標的人，因為
      大寮鄉只有一個郵局，並請他們留下姓名及電話號碼，確
      有分送圓仔湯錢，都是未○○用信封把錢裝起來，上面有
      廠商的電話及住址，由我轉交等語。《見94年３月日審
      判筆錄【審卷第頁】》；及於本院審理調查證據程序
      中供承參與上開犯行等語。《見本院９４年３月７日審判
      筆錄、卷十》。
      【以上共同被告『傳聞證據部分，被告等不爭執證據能力
      ，依刑事訴訟法第１５９條之５第２項規定，得為證據。
      』，一併敘明。】
    核以上開共同參與本件工程圍標作業之相關共同被告間，
      供述互核一致，洵實可採，足徵由癸○○○、未○○、庚○○、午○○、子○○、戊○○等人共同策劃進行本件工
      程之圍標，於庚○○家中共同商討細節，欲以圍標方式辦
      理此工程招標案，並商議宏榮公司的負責人卯○○繼續承
      作第二期水電工程當「爐主」，因估算工程約可以七千八
      百萬元得標，所以午○○等人與宏榮公司雙方議定由卯○○順利得標後支付此工程款百分之十做為圓仔湯錢，圍標
      作業隨即由午○○、未○○、子○○、戊○○等人邀集領
      標廠商在８９年８月１日晚間於鳳山市「建利餐廳」召開
      圓仔湯會議，會議中，與參與領標廠商共同協議決定由宏
      榮水電工程有限公司實際負責人卯○○擔任爐主，並約定
      由卯○○『公寫』時提出之７８０萬元作為搓圓仔湯錢，
      卯○○支付之圓仔湯錢其中４３０萬元則作為付給領標廠
      商、收取標單及圍標集團成員之酬勞費用之方式等內容之
      合意，亦決定由宏榮公司取得承作權及並徵詢陪標廠商，
      餘領標廠商各自可分配不等比例之不當報酬，參與與事後
      得知者〔包括廠商代表人及負責人等相關從業人員〕，竟
      意圖獲取不當利益及影響決標價格而協議不為價格競爭並
      同意上開協議方式合意不為投標，嗣該工程開標結果已依
      圍標會議協議順利由宏榮水電工程有限公司得標取得該工
      程承作權後；即由午○○、未○○等人指派之不詳姓名男
      子分別分送圓仔湯錢之不法利益予領標後合意不為投標之
      廠商等情至為灼然。
（三）至被告己○○辯稱：伊無共同圍標行為，收到的錢是圖說
      工本費云云，惟查，證人壬○○於本院審理中到庭結證稱
      ：廠商領標要有標封才能投標標封裡面須附大標封，小標
      封，證件封、標單封、設計圖說、空白標單、押標金退還
      證明、廠商聲明書、證件審查表等文件。本件工程領標封
      費用５千元，每件工程的領標封費用不一等語《見【審
      卷第91頁】》。再觀被告己○○亦自承：「0000000000號
      確係我以前所持用之行動電話號碼，該0000000000號行動
      電話與我聯絡，是告知我若有意想作「大寮鄉公有市場水
      電工程第二期」工程須先參加渠等召開之先期投標作業會
      議。（問：前開「大寮鄉公有市場水電工程第二期」你有
      無收取圓仔湯錢？金額多少？何人交付給你？）答：有，
      印象中大約是２萬元，當時是有人打電話給我，表示該工
      程已處理妥當，要我到鳳山市○○路、五甲路路口之台糖
      加油站，我一到該處即有陌生人拿錢給我後即離去。《見
      91年７月日調查筆錄【調卷第２５６頁背面】》；「
      是事後有人打電話到公司稱本件若要標工程，必須參加開
      會。我沒有參加開會，標單後來有被人收走了。」《見92
      年２月日審判筆錄【審卷第２８１頁】》；「標封已
      經被收走，無法投標。」《見94年３月日下午審判筆錄
      【審卷第１３２頁】》等語明確屬實。另午○○、未○○等人將宏榮水電工程有限公司支付搓圓仔湯錢之其中４
      ３０萬元作為付給領標廠商及圍標集團成員之酬勞，並分
      送圓仔湯錢之不法利益予領標後合意不為投標之廠商亦明
      確如上，復有中文公開招標公告資料、午○○所持有0000
      000000號行動電話８９年８月１日通聯紀錄一紙附卷足稽
      ，足見被告己○○即南洪企業股份有限公司代表人〔此有
      南洪企業有限公司高雄縣政府營利事業登記公示詳細資料
      一紙附卷可稽〕，經午○○電話通知告知若要標工程需要
      參加開會，於會議結束後，亦同意將領取之標單交付圍標
      之人，而工程開標後，並由前開圍標之人指示交付取得２
      萬元之不當利益洵可認定，又被告己○○將領取之標單交
      予前來收取之圍標份子，而依約未前往投標，顯已同意以
      協議方式合意不為投標至為灼然，是被告己○○顯與午○○等共同圍標之人協議不為價格之競爭，並使午○○等人
      借由圍標之方式達其目的至明，所得之２萬元不法利益即
      是午○○、未○○等圍標份子支付予合意不為投標廠商之
      圓仔湯錢亦明。再「圖說標單」純係有意投標之人，必需
      支出購買之工程所用參與投標必備之相關文件，不因未參
      與投標即可退費，且被告如放棄參與投標，亦無須將標單
      交付午○○等作業圍標之人，顯其交付標單之時，即有意
      圖獲取不當利益，合意圍標作業者之協議不為價格競爭甚
      明，而被告以收受之不詳姓名圍標份子交付之現款，認係
      代替圖說標單費用支付一節，顯與常情未合，所辯未參與
      圍標會議，取得利益是用以彌補圖說標單及工本費云云，
      應係卸責之詞，亦無足取。
（四）蓋政府採購法之立法目的及精神在於建立公開、透明、公
      平、競爭之政府採購作業制度，減少弊端，創造良好之競
      爭環境，使廠商能公平參與競爭，次按修正前政府採購法
      第８７條第４項規定「意圖影響決標價格或獲取不當利益
      ，而以契約、協議或他方式之合意，使廠商不為投標或不
      為價格之競爭者，處六月以上五年以下有期徒刑，得併科
      新台幣一百萬元以下罰金。」（修正後規定亦同），此係
      任意圍標之型態，在政府採購法實施前係以公平交易法之
      聯合行為加以處罰，此條項之處罰前提只需有影響決標價
      格或獲取不當利益之「意圖」，而以契約、協議或其他方
      式之合意，使廠商不為投標或不為價格之競爭，即為已足
      ；訊據被告辛○○於高雄縣調查站供陳：「我從政府採購
      公報上看到大寮鄉公所有上開工程要招標，因此我在８９
      年７月間自行前往大寮鄉公所向建設課人員領取該工程之
      標封並且有意投標該工程。８９年７、８月間某日上午在
      上開工程開標前，我接到一陌生男子打行動電話給我，約
      我當天晚上１８時３０分到鳳山市國父紀念館的停車場等
      他，說要和我討論上開工程問題並且要帶標封前往，晚上
      １８時３０分我依約到鳳山市國父紀念館的停車場以後，
      即有一陌生男子問我是否有拿上開工程之標單後即載我到
      鳳山市建利餐廳參加『大寮鄉公有市場水電工程第二期』
      圍標會議」「當時我僅知道得標者需要拿出乙筆搓圓仔湯
      錢給我們這些放棄投標之廠商」「我認為要投標該工程風
      險太大，即向主持者表明願意主動棄權並離開現場，但是
      在離開之前，主持人即要求我必須把標封留下才能離開，
      我只好把標封留下離去。」等語，《見91年７月日調查
      筆錄【調卷第２５２、２５３頁】》，另於本院審理中
      陳稱「標單是在建利餐廳圍標會議後的隔天被收購。」《
      見本院92年２月17日審判筆錄【審卷第２８０頁】》；
      又陳稱：「在建利餐廳時確有見到未○○，當天是他從國
      父紀念館接我到建利餐廳，在場因為聽到有人告訴我，我
      不認識那個人，但是那個人不是在場的未○○，他說就算
      標到工程也很難請到工程款，也無法處理工程，所以才把
      標封交給他們。」等語，《見94年３月日下午審判筆錄
      【審卷第１２１頁】》；顯見被告前後對何時交付標單
      給主持圍標份子供陳不一。而對交付標單之原因動機亦前
      後不符；經查，證人壬○○、子○○均於本院結證稱：本
      件圍標工程無強暴、脅迫、或限制廠商行動自由等語，《
      見本院94年３月日上午本院審判筆錄》；證人未○○亦
      到庭結證稱：會議並無暴力脅迫行為，但有聽到說如有帶
      標單把標單交出來，完全是用協商方式，交標單也沒有強
      暴脅迫等語，是綜合全卷證並無積極證據足可資為被告午
      ○○、未○○等人在建利餐廳圍標會議中或事後向廠商收
      取標單過程中有何強暴脅迫、恐嚇或妨害他人行使權利各
      節之情事，而觀是時被告辛○○係丞鴻工程股份有限公司
      代表人〔９２年８月１５日變更登記名義人為丙○○，有
      該公司營利事業登記資料在卷足稽〕已有二十幾年之投標
      工程經驗，果有投標決意，應不至於參加會議，甚不會把
      標單交付予他人，致喪失投標權，而其明知被告未○○、
      午○○等人在建利餐廳內進行圍標會議，竟仍攜帶標封前
      往，而事後〔會議當場或翌日〕竟將標單交付午○○等人
      ，足認被告辛○○有為獲取不當利益之「意圖」，而協議
      不為投標及價格之競爭將標單交予前來收取之圍標份子，
      並依約未前往投標，顯有合意不為投標之犯意甚明，是被
      告辛○○所辯，因害怕而被迫交出標單一節，尚不足採信
      。
（五）被告丁○○辯稱：甲○○領標回來伊就知道祐立營造有限
      公司不符合投標資格，無法配合圍標，工程開標前伊等完
      全沒有參與云云；被告祐立營造有限公司代表人乙○○辯
      稱；甲○○領取該工程標單及拿錢之事伊均不知情云云；
      經查；
    共同被告甲○○迭次於高雄縣調查站、偵查中及審判中陳
      稱: 我就經常協助丁○○處理工程有關之業務。８９年間
      （詳細日期不記得）是我丈夫丁○○要我利用我回高雄娘
      家之機會，順道前往大寮鄉公所領取「大寮鄉公有市場水
      電工程第二期」標單，我記得當天（時間不記得）近中午
      時我買好了工程標單後，才剛走出公所大門就有一位３０
      歲左右我不認識的年輕男子走來友善地向我表示：「這個
      工程已經講好是我要做的」，同時該男子要我留下聯絡電
      話與地址方便日後聯絡，我認為這也沒什麼，就很配合地
      留下祐立公司電話、地址及我個人手機號碼給該男子，返
      家之後，我有將此事經過告訴丁○○」等《見91年１０月
      日調查筆錄【偵卷第頁背面】》；「我同居人丁○○
      是祐立營造有限公司的實際負責人，登記的負責人是他太
      太乙○○，這件工程是丁○○叫我去買標單的，後來前述
      年輕人要搓圓仔湯的事及領匯票的錢的事他都知情，因為
      我也只是在他公司做事，公司事情都是他在決定。後來因
      為匯票名字寫錯，領不到錢，那個年輕人一直聯絡我下來
      說要跟我處理此事，我跟丁○○報告以後，他就叫我下來
      跟那年輕人處理匯票的事。」《見91年１０月８日偵查訊問
      筆錄【偵卷第６頁背面】》；「我先生（丁○○）叫我
      做什麼，我就做什麼，應該是雜務工作。」《見92年２月
      日審判筆錄【審卷第２５５頁】》；「與丁○○是同
      居關係，二人同居二十幾年」《見94年３月日下午審判
      筆錄【審卷第１１９頁】》；
    核與被告丁○○於高雄縣調查站及偵查中供陳：「祐立公
      司股東只有我及太太乙○○，實際則由我親自運作，我曾
      於８９年７月間（詳細時間記不清楚），委託我的同居人
      甲○○，南下大寮鄉公所購買「大寮鄉公有市場水電工程
      第二期」之工程標函。甲○○在大寮鄉公所前即被一位不
      知名的年輕男子攔下，該男子表示工程由渠等來承作，要
      甲○○不要投標，並要甲○○留下聯絡電話，甲○○留下
      聯絡地址、電話給那位攔路的男子，事後我及甲○○並沒
      有投單競標「大寮鄉公有市場水電工程第二期」之工程。
      我與「大寮鄉公有市場水電工程第二期」圍標集團成員午
      ○○、子○○通話，二通通話錄音譯文表，內載：「子○○：我是說電話中大概給你說一下，他現在ＸＸ拿４３０
      給我們而已啦」、「林董：他不是說拿７８０出來」、「
      林董：一家先用３萬出來，這樣就對了」，意指因為我從
      高雄地區的同業得到消息，知道這件工程得標之爐主，會
      拿出７８０萬元的圓仔湯錢分給大家，所以我才故意在電
      話中與子○○談到此數目，目的就是要錄音蒐證，證明有
      圍標集團圍標此工程，並由得標的爐主，拿出７８０萬元
      的圓仔湯錢要分給大家，以免圍標集團的成員事後不承認
      。我從子○○的談話中才知道工程得標的爐主，拿出４３
      ０萬元給圍標集團，至於其餘的錢流向何處，我並不在意
      ，我是想拿到工程開標後，圍標集團以電話向甲○○允諾
      分給３萬元的搓圓仔湯錢而已。圍標集團成員即寄３萬元
      「郵政匯票」至彰化縣福興鄉同安村３３之６號給甲○○
      ，但「郵政匯票」支付人姓名誤寫成「呂愛緘」，匯票無
      法兌領。先前我與圍標集團成員午○○、子○○之電話談
      話內容約定，寄給支付甲○○之三萬元郵政匯票（郵政匯
      票日期為８９年８月８日），做為搓圓仔湯的代價，但寄
      匯票的人將甲○○姓名寫成呂愛緘，因此無法提領，我十
      分生氣，要同居人甲○○與寄郵政匯票的圍標集團成員聯
      絡（指午○○），要求圍標集團成員補寄３萬元現金換回
      給無法兌領的郵政匯票，但圍標集團成員聯絡（指午○○
      ）一直不處理，亦不補寄３萬元現金，我才於８９年８月
      １８日將先前與午○○、子○○二通通話錄音帶，連同署
      名黃阿森寄予呂愛緘之信封、及８９年８月８日支付呂愛
      緘３萬元之郵政匯票影印，寄給工程得標廠商宏榮公司，
      並在黃阿森寄予呂愛緘之信封、郵政匯票影本上，寫上「
      大寮鄉公有市場水電工程第二期請處理，一星期內」，目
      的是希望宏榮公司直接去和寄郵政匯票的圍標集團成員談
      如何處理這３萬元，因我不認識與我通電話的午○○、子
      ○○，希望以錄音帶和黃阿森寄予呂愛緘之信封、郵政匯
      票影本，迫使宏榮公司找圍標集團成員處理這３萬元圓仔
      湯錢。甲○○表示，她已經和圍標集團成員聯絡過，並南
      下高雄將不能兌領的匯票，換成姓名為甲○○之匯票，金
      額亦是３萬元等語」《見91年１０月日調查筆錄【偵卷
      第、頁】》；「標單是我叫甲○○去買的，有人跟她
      抄電話我也清楚，這張匯票是搓圓仔湯的費用，我也知道
      。後來我們就沒有投標了。」《見91年１０月日偵查訊問
      筆錄【偵卷第頁背面】》等語大致相符；此有午○○
      、子○○與丁○○二通通話錄音譯文《見【調卷第２１
      １、２１２頁】》，查扣乙封由「彰化縣福興鄉同安巷
      之６號」寄給卯○○宏榮水電公司之掛號信，裝有１卷前
      述錄音帶、１封署名黃阿森寄給呂愛緘之信封及支付呂愛
      緘３萬元郵政匯票影本附卷足參。
    足徵被告丁○○係祐立營造有限公司實際負責人，公司登
      記代表人係乙○○〔祐立營造有限公司營利事業登記證公
      示詳細資料一紙附卷可參〕，而被告丁○○指示同居人甲○○到大寮鄉公所領取圖說標單後，得知該工程已有人進
      行圍標作業，竟為圖獲取不當利益，經甲○○告知後同意
      以協議方式合意不為投標。開標後，並主動向午○○、子
      ○○等人要取３萬元之不法利益，被告丁○○所為業已符
      合上開政府採購法第８７條第４項規定，殆無疑義。
    觀按依政府採購法第５０條第１項規定，投標廠商有下列
      情形之一，經機關於開標前發現者，其所投之標應不予開
      標；於開標後發現者，應不決標予該廠商。其中第１款「
      未依招標文件之規定投標。」、第２款「投標文件內容不
      符合招標文件之規定。」、第３款「借用或冒用他人名義
      或證件，或以偽造、變造之文件投標。」具備上述各款情
      形之一者，若為開標前發現，應不予開標；若於決標前發
      現，應不予決標予該廠商；若為決標或簽約後發現者，應
      撤銷決標、終止契約或解除契約（同條第２項），故可知
      不具合格廠商投標資格，卻參與投標者，縱已簽約仍可終
      止或解除契約，已針對不具合格廠商投標資格，卻參與投
      標者之解決方式。而觀政府採購法第８７條規範「意圖影
      響決標價格或獲取不當利益，而以契約、協議或其他方式
      之合意，使廠商不為投標或不為價格之競爭者，處六月以
      上五年以下有期徒刑，得併科新臺幣一百萬元以下罰金。
      」即在於規範圍標行為，參與者於正式投標程序前先行達
      成合意，使若干廠商不為投標或不為價格之競爭，影響公
      平、公開採購程序之立法意旨，故給予其刑罰效果，期能
      制裁該等不公平競爭之不法行為。惟若參與圍標行為者，
      係不具合格投標資格之廠商，縱然其於投標程序中參與投
      標，亦應依同法第５０條規定處理，若於開標前發現該等
      情事，應不予開標；若於決標前發現該等情事，應不決標
      予該廠商；若於決標或簽約後發現者，應撤銷決標、終止
      契約或解除契約（同條第二項）亦明，則顯然觀之政府採
      購法第８７條第４項規定立法意旨，為保護政府採購程序
      之公平、公開，建立公平競爭之採購機能，故只要意圖獲
      取不當利益，而以協議等方式合意使某些廠商不為投標，
      應即成立該罪，而不以具有「合於投標投標資格廠商」為
      要件，已堪認定。綜上，被告祐立營造有限公司雖不具有
      本件公開招標之投標資格，惟其負責人丁○○因執行業務
      犯政府採購法第８７條第４項之罪，被告祐立營造有限公
      司依同法第９２條規定，亦應科以政府採購法第８７條第
      ４項規定之罰金。是被告祐立營造有限公司代表人乙○○
      所為不知情云云置辯，即難為被告祐立營造有限公司有利
      認定已明。
（六）被告丁○○、辛○○、己○○等人所為業已符合上開政府
      採購法第８７條第４項規定，殆無疑義。而被告等人明知
      同案被告癸○○○、未○○、庚○○、午○○、子○○、
      戊○○、卯○○、寅○○等人以協議方式使廠商不為價格
      之競爭，顯係為使被告午○○等人以圍標方式遂達目的，
      則被告等人顯已具有合意不為投標或不為價格之競爭，其
      等主觀上亦有影響決標價格及獲取不當利益之意圖亦明確
      如上，其等與被告午○○等人間，就上開犯行具有犯意聯
      絡及行為分擔，足堪認定。被告等否認有協議不為價格競
      爭之合意，均係狡卸之詞，一無可信。
（七）綜上所述，被告丁○○〔兼被告祐立營造有限公司負責人
      〕、辛○○〔兼被告丞鴻工程股份有限公司代表人〕、己○○〔兼被告南洪企業有限公司代表人〕所辯，均無可採
      。本件事證明確，被告等犯行洵堪認定。
參、論罪科刑：
    核被告丁○○、辛○○、己○○意圖影響決標價格及獲取不
    當利益，合意協議不為價格競爭之行為，係犯同法第８７條
    第４項之罪。被告三人就意圖影響決標價格及獲取不當利益
    ，合意協議不為價格競爭犯行與同案被告癸○○○、未○○
    、庚○○、午○○、子○○、戊○○、卯○○、寅○○〔上
    開二人尚由檢察官偵辦中〕，被告丁○○另與共同被告甲○○，相互間有犯意聯絡及行為分擔，分別為共同正犯。祐立
    營造有限公司〔即丁○○〕、丞鴻工程股份有限公司〔即辛○○〕、南洪企業有限公司〔即己○○〕因其負責人、代表
    人執行業務犯上開政府採購法第８７條第４項之罪，依同法
    第９２條、第８條規定，亦應科以政府採購法第８７條第４
    項規定之罰金。被告丁○○、辛○○、己○○共同違反政府
    採購法，違反廠商公平競爭之原則，亦足使公共工程品質因
    缺乏競爭而趨低劣及良費公帑，被告等犯後均否認犯行，未
    見悔意，態度欠佳，惟念被告等因本案所得之利益非多等一
    切情狀，茲就被告丁○○、辛○○、己○○各別所為犯罪情
    節輕重暨得利多寡分別量處如主文所示之有期徒刑；就被告
    祐立營造有限公司、丞鴻工程股份有限公司、南洪企業有限
    公司亦分別量處如主文所示之罰金。公訴人雖具體求處判決
    被告３人均量處有期徒刑３年，惟本院經審酌上揭情狀後，
    認本院判處如主文所示之刑，應足以達到教化及制裁其犯行
    之目的，公訴人之求刑略嫌過重，附此敘明。
乙、無罪部分：
  一、公訴意旨略以：被告丑○○、巳○○〔兼灝明工程有限公
      司代表人〕明知大寮鄉公所於民國８９年７月１０日所公
      告公開招標預算金額為00000000元之「大寮鄉公
      有市場水電工程第二期」工程，訂於同年８月３日上午１
      ０時３０分在大寮鄉公所進行公開投開標，工程採底價以
      內最低標方式決標，二人均向大寮鄉公所領取該工程之圖
      說標單，竟共同基於意圖影響決標價格而協議不為價格競
      爭之犯意聯絡〔即圍標〕，對癸○○○、未○○、庚○○
      、午○○、子○○、戊○○等人所策劃進行之圍標會議所
      決定由宏榮水電工程有限公司實際負責人卯○○（檢察官
      另案偵辦中）擔任爐主，並約定得標金額的百分之十即７
      ８０萬元搓圓仔湯錢作為分配給內場（大寮鄉公所內部人
      事之工程回扣）及外場（支付給領標廠商、收取標單及圍
      標集團成員之酬勞）費用之方式等協議內容為合意，丑○○、巳○○於８９年８月１日１９時許在鳳山市「建利餐
      廳」受邀參加圍標會議，同意以協議方式合意不為投標，
      嗣該工程開標結果已依圍標會議協議順利由宏榮水電工程
      有限公司得標取得該工程承作權後；丑○○取得３萬元、
      巳○○６萬元之圓仔湯錢之不法利益。因認被告丑○○、
      巳○○均涉犯政府採購法第８７條第４項之罪嫌云云。
  二、按犯罪事實應依證據認定之，無證據不得認定其犯罪事實
      ；次按不能證明被告犯罪者，應諭知無罪之判決，刑事訴
      訟法第１５４條第２項、第３０１條第１項分別定有明文
      。又認定不利於被告之事實，須依積極證據，苟積極證據
      不足為不利於被告事實之認定時，即應為有利於被告之認
      定，更不必有何有利之證據（最高法院３０年上字第８１
      ６號判例參照）。按事實之認定應憑證據，如未能發現相
      當證據，或證據不足以證明，自不能以推測或擬制之方法
      ，為裁判基礎（最高法院４０年臺上字第８６號判例參照
      ）。復認定犯罪事實所憑之證據，雖不以直接證據為限，
      間接證據亦包括在內；然而無論直接或間接證據，其為訴
      訟上之證明，須於通常一般之人均不致有所懷疑，而得確
      信其為真實之程度者，始得據為有罪之認定，倘其證明尚
      未達到此一程度，而有合理之懷疑存在，無從使事實審法
      院得有罪之確信時，即應由法院諭知被告無罪之判決（最
      高法院７６年度台上字第４９８６號判例參照）。
  三、公訴人認被告丑○○、巳○○〔兼被告灝明工程有限公司
      代表人〕涉犯政府採購法第８７條第４項之罪嫌，無非係
      以共同被告未○○於高雄縣調查站供述：「８９年８月３
      日上午開標前，我在大寮鄉公所門口攔截其他標單，當時
      有丑○○帶著另一廠商（廠商名稱我記不清楚）前來投標
      ，我立即攔下，當場允諾以現金給丑○○３萬元、廠商６
      萬元的代價買下標單」「丞鴻工程有限公司等廠商每家６
      萬元圓仔湯錢」等語《見91年４月日調查筆錄【調卷
      第頁】、91年５月日調查筆錄【調卷第頁背面】
      》；及共同被告壬○○高雄縣調查站供述「領標廠商在８
      ９年８月１日晚間於鳳山市「建利餐廳」召開圓仔湯會議
      ，我雖未參加，但知道丞鴻工程有限公司等二十多家廠商
      出席」等語《見91年５月９日調查筆錄【調卷第頁】
      》；及灝明工程有限公司參與大寮鄉公所大寮鄉公有市場
      水電工程第二期公開招標相關標封、標單、估價單等文件
      在卷為其論罪依據。
  四、訊據被告丑○○、巳○○堅決否認有何公訴人所指之違反
      政府採購法犯行，被告丑○○辯稱：伊未前往大寮鄉公所
      領取系爭工程圖說標單，亦未參加圍標等語；被告巳○○
      〔兼被告灝明工程有限公司代表人〕辯稱：未○○說要去
      標一件工程，但沒有說是大寮鄉的工程，如果有得標，再
      給我作水電工程的部分，是借牌，但未參與圍標，沒有拿
      到６萬元等語；經查：
    (一)被告丑○○部分：證人未○○迭次於本院審理中證稱：「
      丑○○沒有到建利餐廳參加圍標會議，也沒有參與本件水
      電工程圍標、投標。之前在調查局關於這部分陳述內容是
      誤認國川之人。伊確定調查局所陳述之丑○○部分是誤認
      為國川之人因為前來開庭始看到丑○○本人」《見92年２
      月日審判筆錄【審卷第２７７、２８２頁】》；另具
      結證稱「我是把一個叫【國川】的誤為丑○○。我是到９
      ２年２月１７日開庭時才發現我弄錯了」等語、見94年３
      月21日上午審判筆錄【審卷第93頁】；足徵共同被告未
      ○○對於其在高雄縣調查站時所為廠商「國川」之人之供
      述，誤述係「丑○○」，而綜觀全卷，共同被告未○○與
      被告丑○○二人，確係在本院９２年２月１７日始有同時
      段開庭而見面相遇，是共同被告未○○於本院審理中始更
      正前在高雄雄縣調查站之供述而證稱：伊把叫「國川」之
      人的誤為丑○○等語，應與事實相符，堪可採信，再參公
      訴人以被告丑○○涉有違反政府採購法第８７條第４項意
      圖影響決標價格協議不為價格競爭之行為之罪，除共同被
      告未○○前開調查供述外，尚無其他積極證據足資證明被
      告丑○○有何上開犯行，綜上各節，被告丑○○所辯伊未
      曾到大寮鄉公所領取本件工程標單及與圍標收取圓仔湯錢
      一節，洵屬可採。
    (二)被告巳○○及灝明工程有限公司部分：
     (1)共同被告未○○於本院審理中陳稱：灝明是我向他借牌
       領標的。巳○○不知我向她借牌是要參加圍標的，我沒
       有分給灝明６萬元。調查局陳述灝明的搓湯圓錢是６萬
       元，當時我記錯了，當時標準是水電公司每家給６萬元
       ，我才會誤認也給灝明６萬元等語《見92年２月日審
       判筆錄【審卷第２８０頁】》；復於本院審理中結證
       ：灝明的標是我去領牌後參與投標的，投標的動機就是
       要陪標，８９年７月１０日公告後過二、三天去找他的
       ，借牌時已經有與午○○等人談圍標的事，但我向巳○○說要標來後自己做等語《見94年３月日上午審判筆
       錄【審卷第95、96頁】；核與證人壬○○於本院審理
       中結證稱：灝明公司參與投標資料、開標紀錄等證物可
       認定工程標單裡並未標明所出總價，標單裡面是用鉛筆
       寫的，是空白標單投標，投標文件不合格即不符合廠商
       資格等語《見同前筆錄【審卷第頁】》；足徵證人
       未○○為供作日後其等圍標之陪標廠商可用，而向被告
       巳○○借灝明工程有限公司之甲級水電工程牌照，而圍
       標會議後因已足夠３家投標廠商，其為掩飾工程圍標作
       業犯行，故以不備合格文件之標單參與陪標，又為取得
       被告巳○○信任，以借牌係參與投標工程，並以日後得
       標水電工程部分允諾交由巳○○承包等情甚明，是被告
       巳○○雖有借標行為，惟灝明工程有限公司之領標、投
       標過程是由同案被告未○○自行決定，尚難認被告巳○○有意圖影響決標標格而合意不為價格之競爭之犯行，
       是公訴人認被告巳○○涉犯政府採購法第８７條第４項
       罪嫌云云，尚屬無據。
    (2) 又政府採購法雖於９１年２月６日修正公布，於８７條
       第５項增列「意圖影響採購結果或獲取不當利益，而借
       用他人名義或證件投標者，處三年以下有期徒刑，得併
       科新臺幣一百萬元以下罰金。容許他人借用本人名義或
       證件參加投標者，亦同。」，用以處罰借用他人名義或
       證件投標之情形，惟本件被告巳○○借牌行為時（自８
       ９年７月１０日左右至同年８月３日止）既無有關借用
       他人名義或證件投標之處罰規定，即不得對被告巳○○
       繩以該刑罰，附此敘明。執此，顯見政府採購法第８７
       條第４項原規範意旨，並未就借用他人名義參與投標之
       行為列為處罰之範圍，故嗣後補增訂同法條第５項處罰
       之規定，用以處罰借用他人名義或證件投標之情形，因
       此，本件公訴人所起訴之犯罪事實原係修正後之政府採
       購法第８７條第５項之規定，但本件公訴人起訴之犯罪
       事實於行為當時政府採購法既無相關之處罰規定，基於
       「罪刑法定」原則，自亦應諭知被告灝明工程有限公司
       無罪之判決。
 五、綜上所述，足見被告丑○○、巳○○〔兼灝明工程有限公
     司代表人〕所辯，尚可採信。此外，本院復查無其他積極
     證據足資證明被告等有何公訴人所指之違反政府採購法第
     ８７條第４項之罪嫌，揆之前揭法條規定及判例意旨，本
     件既不能證明被告等犯罪，依法自應諭知被告等無罪之判
     決。
據上論斷，應依刑事訴訟法第２９９條第１項前段、第３０１條
第１項前段，政府採購法第８７條第４項、第９２條、第８條，
刑法第２８條、第１１條前段，判決如主文。
本案經檢察官辰○○到庭執行職務。
中　　華　　民　　國　　94　　年　　4 　　月　　11　　日
                  臺灣高雄地方法院刑事第十四庭
                      審判長法官  陳銘珠
                            法官  楊佩蓉
                            法官  林瑋桓
以上正本證明與原本無異。
如不服本判決，應於收受送達後10日內向本院提出上訴書狀。
中　　華　　民　　國　　94　　年　　4 　　月　　11　　日
                            書記官  周祺雯
政府採購法第87條
意圖使廠商不為投標、違反其本意投標，或使得標廠商放棄得標
、得標後轉包或分包，而施強暴、脅迫、藥劑或催眠術者，處1
 年 以上7 年以下有期徒刑，得併科新臺幣3 百萬元以下罰金。
犯前項之罪，因而致人於死者，處無期徒刑或7 年以上有期徒刑
；致重傷者，處3 年以上10年以下有期徒刑，各得併科新臺幣3
百萬元以下罰金。
以詐術或其他非法之方法，使廠商無法投標或開標發生不正確結
果者，處5 年以下有期徒刑，得併科新臺幣1 百萬元以下罰金。
意圖影響決標價格或獲取不當利益，而以契約、協議或其他方式
之合意，使廠商不為投標或不為價格之競爭者，處6 月以上5 年
以下有期徒刑，得併科新臺幣1 百萬元以下罰金。
意圖影響採購結果或獲取不當利益，而借用他人名義或證件投標
者，處  3 年以下有期徒刑，得併科新臺幣 1 百萬元以下罰金
 。
容許他人借用本人名義或證件參加投標者，亦同。
第 1 項、第 3 項及第 4 項之未遂犯罰之。
政府採購法第92條
廠商之代表人、代理人、受雇人或其他從業人員，因執行業務犯
本法之罪
者，除依該條規定處罰其行為人外，對該廠商亦科以該條之罰金
。
